---
title: "Jakie imię było najpopularniejsze wśród papieży"
description: |
  Ilościowa analiza imion papieży na podstawie danych z Wikipedii.
author:
  - name: Łukasz Wawrowski
date: 11-09-2017
output:
  distill::distill_article:
    self_contained: false
---

```{r setup, include=FALSE}
knitr::opts_chunk$set(warning=FALSE, message=FALSE, error=FALSE)
```

W ostatnim czasie zastanawiałem się, które imię było najczęściej wybierane przez papieży. Jako przeciętny śmiertelnik potrafię wymienić 6 ostatnich papieży i na tej podstawie stwierdzam, że dużą popularnością cieszyło się na pewno imię Jan oraz Benedykt. Do ustalenia rankingu imion papieży wykorzystam R oraz dane z [wikipedii](https://pl.wikipedia.org/wiki/Poczet_papie%C5%BCy).

Lista papieży dostępna jest w postaci tabel html w podziale na kolejne wieki naszej ery. Do pobrania zawartości tych tabel najlepszy będzie pakiet [rvest](https://cran.r-project.org/web/packages/rvest/index.html). Oprócz niego ładuje także pakiet [tidyverse](https://www.tidyverse.org/).

```{r packages}

library(tidyverse)
library(rvest)

wiki <- "https://pl.wikipedia.org/wiki/Poczet_papie%C5%BCy"

tmp <- wiki %>%
  read_html %>%
  html_nodes("table")

```

Na stronie zidentyfikowano 24 tabele - w 21 znajdują się dane na temat papieży. XX wiek poprzedza tabela zawierająca informację o tym, że papieżowi przysługuje tytuł **Suweren Państwa Watykańskiego**. Dwie ostatnie tabele to stopka strony. W związku z powyższym wybieram tylko tabele zawierające interesujące mnie dane.

```{r dane1}

listPopes <- list()

for(i in c(1:19,21:22)){
  name <- paste0("tab",i)
  a <- html_table(tmp[[i]], fill=T)[-1,]
  listPopes[[name]] <- a
}

```

Imię danego papieża do XI wieku znajdowało się w drugiej kolumnie tabeli, natomiast później dodano do tabel także herb, przez co imię przesunięto do trzeciej kolumny. Wybierając imiona papieży trzeba wziąć to pod uwagę.

```{r dane2}

popesNames <- NULL

for(i in 1:21){
  if(i < 12){
    names <- listPopes[[i]][,2]
    popesNames <- c(popesNames, names)
  } else{
    names <- listPopes[[i]][,3]
    popesNames <- c(popesNames, names)
  }
}


```

Pobieżna analiza imion papieży na stronie wikipedii może zasygnalizować kilka problemów, które utrudniają uzyskanie obiektu zawierającego wyłącznie imię i numer papieża. W tabelach umieszczono [antypapieży](https://pl.wikipedia.org/wiki/Antypapie%C5%BC), którzy nie są obiektem naszego zainteresowania. Ponadto przy niektórych imionach pojawia się skrót zakonu benedyktynów: OSB. Także kolejne przypisy zostały umieszone obok wybranych imion. Możemy się także dowiedzieć, że papież [Benedykt IX](https://pl.wikipedia.org/wiki/Benedykt_IX) papieżem zostawał trzykrotnie, za trzecim razem _"(...) przy pomocy entuzjastycznego ludu i łapownictwa."_. Ostatnią zmianą jaką należy przeprowadzić jest traktowanie imienia Jan Paweł jako jednego. Wszystkie te operacje można wykonać wykorzystując wyrażenia regularne.

```{r dane3}

popesNames.df <- data.frame(popesNames=unlist(popesNames)) 

popesNames_filter <- popesNames.df %>%
  # wyrzucenie antypapieży
  filter(popesNames != "",
         !grepl("Antypapież",popesNames)) %>%
  # usunięcie OSB
  mutate(popesNames=gsub("OSB", "", popesNames),
         # usunięcie przypisów
         popesNames=gsub("\\[.*", "", popesNames),
         # usunięcie wyrażenia "po raz ..."
         popesNames=gsub("Po raz.*", "", popesNames),
         # Jan Paweł jako jedno imię
         popesNames=gsub("Jan Paweł", "JanPaweł", popesNames)) %>%
  distinct() %>%
  separate(popesNames, into = c("name", "number", "adds"), remove = F)

```

Tym sposobem uzyskaliśmy listę `r nrow(popesNames_filter)` unikalnych imion papieży, a w osobnych kolumnach samo imię, numer oraz dodatkowe przydomki (trzech papieży miało przydomek _Wielki_). Na podstawie tak przygotowanego zbioru możemy przedstawić najczęściej występujące imiona papieży.

```{r}

namesFreq <- popesNames_filter %>%
  count(name)

filter(namesFreq, n > 4) %>%
  ggplot(., aes(x=reorder(name, -n), y=n)) + geom_col() + coord_flip() +
  xlab("Wybrane imię") + ylab("") +
  theme_light()

```

Najczęściej wybierane imię to Jan - 21 razy (po Janie XV był od razu Jan XVII, a po Janie XIX, Jan XXI), na drugim miejscu Grzegorz (16 razy) wyprzedzający Benedykta (15 razy). Za podium znajduje się Klemens, Innocenty, Leon, Pius i Stefan. Imion występujących tylko raz w ciągu ostatnich 2000 lat było `r nrow(filter(namesFreq, n==1))`, a wsród nich m.in. Anaklet, Eleuteriusz, Hormizdas czy Zefiryn - można się inspirować.

Kod w jednym kawałku dostępny jest na [githubie](https://github.com/lwawrowski/popes).


